臺灣高等法院高雄分院刑事判決　　　　 94年度上易字第461號
上　訴　人　臺灣高雄地方法院檢察署檢察官
被　　　告　甲○○
被　　　告　丙○○
共　　　同
選任辯護人　周中臣律師
　　　　　　黃錫耀律師
上列上訴人因被告偽造文書案件，不服臺灣高雄地方法院93年度
易字第1151號中華民國94年5 月13日第一審判決（起訴案號：臺
灣高雄地方法院檢察署92年度偵字第22518 號），提起上訴，本
院判決如下：
    主  文
上訴駁回。
    理  由
一、公訴意旨略以：被告丙○○、甲○○原為夫妻，2 人於民國
    （下同）89年9 月6 日離婚。其等明知彼此並無債務關係，
    竟共同基於明知不實事項而使公務員為不實登載之犯意聯絡
    ，於85年10月3 日，相偕至地政事務所，將原丙○○所有，
    坐落於高雄市○鎮區○○段一小段850 號之土地及其上門牌
    號碼為高雄市○鎮區○○街3 號之房屋，以新台幣（下同）
    100 萬元設定抵押權予甲○○，使不知情之公務員據以登載
    於職務上所掌之公文書上，致足生損害於地政機關掌管不動
    產登載之正確性。嗣丙○○於87、88年間，因積欠乙○○30
    0 萬元未償而與之發生糾紛，經乙○○向地政事務所調取資
    料，始發現上情，因認被告2 人均涉犯刑法第214 條之使公
    務員登載不實罪嫌。
二、按犯罪事實應依證據認定之，無證據不得認定犯罪事實；又
    不能證明被告犯罪者，應諭知無罪之判決，刑事訴訟法第15
    4 條第2 項、第301 條第1 項分別定有明文。又犯罪事實之
    認定，應憑真實之證據，倘證據是否真實尚欠明確，自難以
    擬制推測之方法，為其判斷之基礎；而認定犯罪事實之證據
    係指足以認定被告確有犯罪行為之積極證據而言，該項證據
    自須適合於被告犯罪事實之認定，始得採為斷罪資料（最高
    法院53年臺上字第656 號、29年上字第3105號判例參照）。
    且刑事訴訟上證明之資料，無論其為直接或間接證據，均須
    達於通常一般之人均不致有所懷疑，而得確信其為真實之程
    度，始得據為有罪之認定，若其關於被告是否犯罪之證明未
    能達此程度，而有合理懷疑之存在，致使無從形成有罪之確
    信，根據「罪證有疑，利於被告」之證據法則，即不得遽為
    不利被告之認定，亦有最高法院76年度臺上字第4986號判例
    可稽。其以情況證據（即間接證據）斷罪時，尤須基於該證
    據在直接關係上所可證明之他項情況事實，本乎推理作用足
    以確證被告有罪，方為合法，不得徒憑主觀上之推想，將一
    般經驗上有利被告之其他合理情況逕予排除，此觀諸最高法
    院32年上字第67號判例意旨亦甚彰明。
三、本件公訴人認被告等涉犯前開罪嫌，係以下列證據為其論斷
    之依據：(一)偵查卷所附土地、建物登記謄本：證明被告2 人
    有虛偽設定抵押權之事實。(二)偵查卷所附抵押權契約影本：
    證明被告2 人有虛偽設定抵押權之事實。(三)被告2 人於92年
    3 月12日偵查中及93年7 月28日法院調查中之供述：證明被
    告2 人關於交錢方式及借款數目之供述不一致。
四、訊據被告丙○○及甲○○均堅決否認有何使公務員登載不實
    之犯行，被告丙○○辯稱：「我有向臺灣省合作金庫（嗣後
    改制為合作金庫銀行股份有限公司）貸款200 餘萬元，我自
    己還了約10萬元，其他都是被告甲○○幫我處理，我還欠被
    告甲○○100 多萬元，所以才去設定抵押權」之語；被告甲
    ○○辯稱：「被告丙○○向合作金庫借錢，原來保證人為雷
    福泉及雷福源，因為主債務人及保證人均未清償，合作金庫
    要求被告丙○○更換保證人，所以改由我及陳通儀擔任保證
    人，我代他清償，當時清算結果應該清償200 多萬元，我先
    還70多萬元，其他是開陳通儀支票，由我負責兌現，截至85
    年間他尚欠我100 餘萬元，所以才去設定抵押權」之語。
五、經查：
  (一)證據能力部分：
  1.按傳聞法則乃對於被告以外之人於審判外之言詞或書面陳述
    ，亦即針對被告以外之人於審判外以言詞或書面所為之供述
    證據而為之規範。卷附合作金庫授信戶結案資料查詢單、合
    作金庫放款帳務序時紀錄明細表為該金融機構從業人員就借
    款戶借款放款、清償之記錄以機械記錄方式予以列印製作，
    非被告以外之人於審判外之言詞或書面陳述，並非傳聞證據
    。另卷附抵押權契約影本、申請備償放款票據明細表、合作
    金庫本票影本乃被告本人所書立之文書，並非被告以外之人
    於審判外所為之陳述，亦非傳聞證據，均無刑事訴訟法第15
    9 條之適用。
  2.按除顯有不可信之情況外，公務員職務上製作之紀錄文書、
    證明文書，得為證據，刑事訴訟法第159 條之4 第1 款定有
    明文。查卷附土地、建物登記謄本雖係被告以外之人於審判
    外所為之書面陳述，屬於傳聞證據，然此乃地政事務所之公
    務員依權利人之聲請所為之例行性填載，且係處於經常可受
    公開檢查狀態之文書，設有錯誤，得隨時以書狀聲請更正，
    應屬刑事訴訟法第159 條之4 第1 款由公務員製作之證明文
    書，因其可隨時聲請更正，客觀上並無顯不可信之情況，揆
    諸前揭規定，此等文書自得作為證據。
  (二)實體部分：
  1.被告丙○○、甲○○合意，由被告丙○○提供所有坐落高雄
    市○鎮區○○段一小段850 號土地及其地上建物門牌號碼高
    雄市○鎮區○○街3 號房屋，於85年9 月30日向地政機關申
    請設定最高限額新台幣（下同）100 萬元抵押權予被告甲○
    ○之登記，於同年10月3 日完成設定登記一情，已經被告丙
    ○○、甲○○供述明確，並有高雄市政府地政處前鎮地政事
    務所93年7 月13日高市地鎮三字第0930005875號函所附上述
    最高限額抵押權設定登記相關資料及系爭土地建物登記謄本
    在卷為憑。是上開最高限額抵押權之設定是基於被告2 人之
    合意所設定，堪予認定。
  2.被告丙○○於81年3 月13日以前揭房地設定最高限額230 萬
    元抵押權，向台灣省合作金庫貸款200 萬元，迄至82年8 月
    28日，被告丙○○僅清償貸款10萬元，而遭該行轉列為催收
    戶，嗣於84年4 月12日又清償70萬元後，剩餘之債務120 萬
    元，另由被告丙○○、甲○○及被告丙○○之父親陳通儀共
    同簽發面額120 萬元之本票予台灣省合作金庫，並自84年5
    月12日起，按月由被告甲○○以陳通儀之支票清償前開債務
    至86年4 月21日清償完畢，台灣省合作金庫並同意塗銷前開
    抵押權等事實，亦經被告丙○○、甲○○陳明，並有卷附合
    作金庫銀行授信戶結案資料查詢單、合作金庫放款帳務序時
    紀錄明細表、申請備償放款票據明細表、塗銷抵押權同意書
    、本票各一紙（均影本）可憑。證諸證人陳通儀於原審審理
    時證稱：伊並未出資為被告丙○○清償前開債務，該債務係
    伊請被告甲○○清償，用以清償前開債務之支票係以伊名義
    請領，但實際上是被告甲○○使用等語（見原審94年4 月8
    日筆錄），足徵被告2 人此部分辯解與事實相符，被告丙○
    ○與甲○○2 人間確有前述代為分期清償債務之法律關係存
    在，亦已明確。
  3.按最高限額抵押權係對於債權人一定範圍內之不特定債權，
    預定一最高限額，由債務人或第三人提供抵押物予以擔保之
    特殊抵押權（最高法院75年度台上字第1011號判決意旨可資
    參照），是以最高限額抵押權係由抵押權人及抵押人基於相
    互間之合意而設定之，用以擔保雙方約定之基礎關係下已發
    生之債權或將來所生之一切債權。本案系爭最高限額抵押權
    係起因於被告丙○○向合作金庫抵押貸款200 萬元無力償還
    ，被告甲○○同意代為分期清償後，經被告2 人合意，由被
    告丙○○提供上開房地設定系爭最高限額抵押權予被告甲○
    ○，以擔保其代為清償之前揭債權，已論敘如前，則系爭最
    高限額抵押權既是基於被告2 人雙方合意而為設定，且被告
    2 人間確實存在有債權債務關係，故此最高限額抵押權之設
    定登記，並無任何不實之處，而使公務員為何不實之登載，
    自難以刑法第214 條之罪相繩。
  4.至被告丙○○於偵訊時雖曾供述：「（之前有無跟你太太借
    過錢？）有，但很久了，有拿100 多萬元... 他是叫會計拿
    給我」之語（發查卷第35頁），與被告甲○○同日偵訊時所
    陳：「錢之前就給他（指被告丙○○），就是他原來向合作
    金庫借200 萬元，合作金庫叫他要還，我代他清償，所以設
    定抵押權給我」等語（發查卷第34頁背面）有所出入，然查
    偵訊時檢察官對被告丙○○提問之問題，與被告甲○○當時
    所陳之事實並不相同，故尚難以被告2 人偵訊時所為陳述不
    相符合一情，遽為不利於被告2 人之認定。
  5.綜上所述，被告前開所辯，應屬可採，從而公訴人所持之前
    開論據，均無法採為認定被告犯罪之證據。此外，復查無其
    他積極證據足資證明被告有何使公務員不實登載之犯行，被
    告被訴使公務員不實登載罪自屬不能證明。
六、原審因而以不能證明被告犯罪，而為被告無罪之諭知，核無
    違誤；檢察官循告訴人具狀請求上訴意旨，猶執前詞，指摘
    原判決不當，為無理由，應予駁回。
據上論斷，應依刑事訴訟法第368 條，判決如主文。
本案經檢察官姜麗儒到庭執行職務。
中　　華　　民　　國　　94　　年　　10　　月　　19　　日
                  刑事第七庭    審判長法  官   莊飛宗
                                      法  官   曾逸誠
                                      法  官   黃三友
以上正本證明與原本無異。
不得上訴。
中　　華　　民　　國　　94　　年　　10　　月　　20　　日
  　　　　　　　　　　　　　　　　　　書記官   黃玉珠
